【裁判字號】    90,判,1140
【裁判日期】    900622
【裁判案由】    新型專利異議
【裁判全文】
最  高  行  政  法  院  判  決                    九十年度判字第一一四○號
    原      告  甲○○
    訴訟代理人  陳天肆
    被      告  經濟部智慧財產局
    代  表  人  陳明邦
右當事人間因新型專利異議事件，原告不服中華民國八十八年四月十七日行政院台八
十八訴字第一五一三七號再訴願決定，提起行政訴訟。本院判決如左︰
    主  文
原告之訴駁回。
訴訟費用由原告負擔。
    事  實
緣原告於民國八十六年二月二十六日以其「飛鏢靶計分結構改良」申請新型專利，經
被告編為第00000000號審查，准予專利。公告期間，輔祥實業股份有限公司
以本案於申請前已見於刊物，且係運用申請前既有之技術或知識，而為熟習該項技術
者所能輕易完成且未能增進功效，有違專利法第九十七條、第九十八條第一項第一款
及第二項規定，檢具復漢出版社七十四年十一月一日出版「光電工學的基礎」一書（
下稱引證一）、Asian Sources西元一九九六年十二月出版 Gifts & Home Products
雜誌及其隨附之光碟（下稱引證二）及該光碟所列印有關K40及M—IN120 電子飛靶產
品簡介（下稱引證三）及東華書局七十八年二月再版之「工業電子裝置與系統」乙書
（下稱引證四）、電子飛靶產品包裝底板及其部分中譯（下稱引證五），對之提起異
議。案經被告審查，為本案異議成立，應不予專利之審定，發給八十七年四月二十七
日（八七）台專（判）○四○二四字第一一三三三四號專利異議審定書。原告不服，
一再訴願，遞遭決定駁回，遂提起行政訴訟。茲摘兩造訴辯意旨如次：
原告起訴意旨及補充理由略謂：鈞院六十八年度判字第四九九號判決揭示：「新型專
利所應用之手段，縱令在原理上並非前所未有之創新，而係習用技術，若其空間型態
係屬創新，並能產生某一新作用或增進該物品某種功效時，即符合新型專利之要件。
」清楚闡明新型專利使用原理可以是習用技術，只要其空間型態係屬創新，並能增進
該物品之功效時，即應視為符合新型專利之要件。本案申請重點並非只是在於保護液
晶顯示器之單獨個體而已，而在於強調其可將液晶顯示器運用在電子飛鏢靶之計分作
業上。當然欲將液晶顯示器運用在電子飛鏢靶上，不只有單純直接附加使兩者簡單結
合在一起，尚需經過特殊功能性之配合設計，亦即必須將本案設計成如說明書第四、
五圖所示之結構型態，使其可利用控制電路板控制電極線路之電路通、斷，並經液晶
層適當顯示遊戲者適當分數。故本案之配合運用變化實非引證一單純之陳述液晶顯示
器之原理即可涵蓋，更何況本案可提供遊戲者使用時之便捷性及趣味性等具有功效增
進之處，完全符合鈞院上開判決所述之新型專利要件，應核准專利。再訴願決定竟否
定本案結構之創作性及具有增進作用功效之事實，請鈞院詳查，為利於原告之裁判。
其次，引證二、三雖有圖面或文字顯示，揭露其中有LCD 計分顯示幕之應用，但該種
揭露非常有限，僅限於對於LCD 計分顯示幕物品功能性之簡單介紹而已，並無其他有
關結構性方面之揭露分析。嚴格說，如何使其配合運用於電子飛鏢靶之組成結構距離
可讓一般業者據以實施、瞭解之程度仍相當遠，僅憑該些微功能性敘述，業者真正實
施時，必須再花費相當時間去研究設計，或有成功可能，但可肯定，其最終所設計完
成之結構必不相同。故引證二、三實際上所提供者，只是一個構想，並無各項構件配
合結構之組合分析顯示，引證二、三自當以證據力不足視之，再訴願、訴願決定機關
及原處分機關等認事不清，竟仍肯定其證據力，實難甘服。再查，引證三係顯示 K40
及MINI20等型號產品，乃傑發公司為推廣宣傳商品所特別製作之一份廣告型錄。由於
當初該項產品急於推廣上市，是以在產品結構未設計完成狀態下，即率先將該廣告型
錄予以推出公開。換句話說，當時該以LCD 顯示幕顯示遊戲者分數部份實際上仍係處
於待開發階段，雖然在該產品外觀上似乎已能見到該完整LCD 顯示幕之外觀，但純粹
是臨時利用手繪方式附加上去，使得表面看起來像真正商品而已，其實仍舊無法操作
使用。原告係傑發公司負責人，對該項產品創作過程透徹瞭解，故引證三當初公開只
能算是先行將預期之產品其功效作適當揭露而已，不能視為是結構技術內容已揭露公
開之證明。至於該引證二、三雜誌中所刊登之造型結構是否與本案真實結構相同，判
別上並不難，可從原告先前所送本案照片與引證二、三產品外觀圖作一比較，即可發
現兩者確實具有明顯差異處。例如：引證二、三外觀圖中，LCD 顯示幕所示遊戲者分
數301，可以清晰地看到該分數301其中1字係位在空格中央處，而本案實品照片，LCD
顯示幕所示分數301中1字則係位在空格最右端位置，如本案說明書圖式第四、五圖所
示，該分數301中1字位於空格最右端才是正確者，由此亦可證明引證二、三產品外觀
圖當初並未設計完成，只是一手繪造型圖，否則豈會與真實產品顯示不盡相同呢？故
本案當初未具有LCD顯示幕結構之揭露公開應屬可信。另本案之實品關閉LCD顯示幕時
，顯示幕上所呈現橫、直劃線狀態亦與引證二、三產品外觀圖具有顯著不同。如果當
初已設計完成LCD 顯示幕之結構，則該引證二、三產品外觀圖勢必會與本案之實品相
同，惟事實不然，由此不難理解引證二、三產品所示LCD 顯示幕，純粹只是繪製之示
意圖，實際上當初並無內部結構。被告未能深入詳查異議證據之真實狀態，僅憑主觀
一己之猜測即否定原告所為答辯理由而駁回本案，與專利法規定有違。綜上所陳，本
案再訴願、訴願及原處分等對於異議之各項舉證，無論是證據之實質結構或是證據力
之認知上，均顯有違誤，忽略本案LCD 計分顯示器與電子飛鏢靶結合給遊戲者帶來之
便捷性與興味度等功效之產生，且錯將引證二、三作擴大實質內容之解釋，缺乏客觀
與公平。請判決撤銷一再訴願決定及原處分等語。
被告答辯意旨略謂：查本案申請專利範圍僅描述飛鏢靶之計分顯示幕係為 LCD，其結
構包含有內、外層偏光板及內、外層玻璃，內、外層玻璃之間另設有液晶層，液晶層
並配設有至少一組電極線路，再利用控制電路板控制電極線路之電路通、斷，並經液
晶層適當顯示遊戲者之分數。而引證一亦揭示有液晶顯示器由玻璃板、偏光板、液晶
層組合之構造，並於液晶層上加電壓作為控制液晶之分子排列，此與本案申請專利範
圍之特徵實為相同。又從引證二、三之電子飛鏢靶產品係以LCD 做為顯示幕，引證二
、三之公開日期早於本案申請日，復由本案說明書中所述「本案係將習知LED 改良成
LCD 顯示幕」，故對於熟習引證一、二、三之技藝人士可輕易思及本案之創作，本案
所達成之功效亦未超脫引證一、二、三所預期之功效，被告並未擴張引證一、二、三
之證據力。原告稱引證二、三所揭示之內容，距離可讓一般業界據以實施瞭解之程度
仍相當遠，須再花費相當時間研究設計，才能讓業界真正實施，故引證二、三證據力
不足云云，僅係原告自行推測而已。由引證二、三所揭示之產品技術特徵，再配合引
證一所揭露之技術內容，可知本案所達成之功效並未超出證據一、二、三所預期者，
故本案不具進步性，請判決駁回原告之訴等語。
    理  由
依專利法第九十八條第二項規定，新型係運用申請前既有之技術或知識，而為熟習該
項技術者所能輕易完成且未能增進功效時，雖無同條第一項所列情事，仍不得申請取
得新型專利。本件原告於八十六年二月二十六日以其「飛鏢靶計分結構改良」申請新
型專利，經准予專利。公告期間，輔祥實業股份有限公司以本案於申請前已見於刊物
，且係運用申請前既有之技術或知識，而為熟習該項技術者所能輕易完成且未能增進
功效，有違專利法第九十七條、第九十八條第一項第一款及第二項規定，檢具引證一
、二、三、四、五，對之提起異議。經被告審查本案係於飛鏢靶前方靶面設有多數目
標區塊，靶面適當處另設有計分顯示幕，飛鏢靶內部對應目標區塊設有感應膜盤，感
應膜盤與計分顯示幕均與控制電路板相連線，其特徵在於計分顯示幕為LCD 計分顯示
幕，其結構包含有內、外層偏光板及內、外層玻璃，內、外層玻璃之間設有液晶層，
液晶層配設有至少一組電極線路，利用控制電路板控制電極線路之電路通、斷，並經
液晶層適當顯示遊戲者分數。引證四主要在說明數位解碼與數位計數，未見有關本案
之液晶顯示之控制設計。引證五底板上未揭示與引證二、三相同之JEMFA 公司及產品
型號，無法與引證二、三構成關聯證據，且無製造日期，故引證四、五不足以證明本
案不具利要件。而引證一揭示液晶顯示器由玻璃板、偏光板、液晶層組合結構，並於
液晶層上加電壓作為控制液晶之分子排列，此與本案申請專利範圍第一項之特徵相同
。引證二、三之電子飛鏢靶產品係以LCD 為顯示幕，引證二、三之公開日期早於本案
申請日，可知本案申請前既有電子飛鏢靶以LCD 做為顯示幕，復由本案說明書敘述本
案係將習知LED顯示幕改良成LCD顯示幕，由引證二、三可知本案以LCD 做為顯示幕並
非首創，熟習此項技藝人士可輕易思及，本案所達成之功效亦未超脫引證一、二、三
所預期之功效。再從本案說明書中並未對本案之電路構成詳細揭露，本案之創作目的
及申請專利範圍亦非在電路構成，本案申請專利第一項實為引證一、二、三簡易組合
，第二項所描述之電極線路為二組，僅為文字說明，且為基本電路之運用，亦不具功
效之增進，故本案為運用申請前既有之技術或知識，而為熟習該項技術者所能輕易完
成且未能增進功效，乃依專利法第九十八條第二項規定，為「本案異議成立，應不予
專利」之審定。原告以引證二、三僅見產品外觀及Exclusive LCD display 字樣，未
有實質結構，對於LCD 顯示幕結構未有說明及圖式可供佐證，其公開時尚未開發完成
，被告過於擴張引證二、三之證據力；引證一亦僅述及玻璃板、偏光板及液晶層組合
結構可利用加電壓控制液晶之分子排列，未揭示本案說明書圖式二、三、四、五所示
結構云云。訴經經濟部訴願決定，以本案申請專利範圍僅描述飛鏢靶之計分顯示幕係
LCD ，其結構包含有內、外層偏光板及內、外層玻璃，內、外層玻璃之間設有液晶層
，液晶層配設至少一組電極線路，利用控制電路板控制電極線路之電路通、斷，並經
液晶層適當顯示遊戲者之分數。引證一亦揭示有液晶顯示器由玻璃板、偏光板、液晶
層組合之構造，並於液晶層上加電壓作為控制液晶之分子排列，此與本案申請專利範
圍之特徵相同；引證二、三係一公開之刊物，公開日期早於本案申請日，縱其產品尚
未開發完成，但具有揭示產品之技術特徵，熟習該項技藝人士可輕易思及本案說明書
及申請專利範圍所記載之技術內容，配合引證一揭露之技術內容，可知本案所達成之
功效並未超出引證一、二、三所預期者，本案不具進步性，遂駁回其訴願。再訴願決
定並以引證一第一○八頁至第一二○頁內文及所揭示之各圖面，對於液晶顯示器之原
理與應用已有詳盡之說明，本案所稱之內、外層偏光板，內、外層玻璃，液晶層，電
極線路等相關構造特徵，已揭示於引證一。引證二封面右上角、光碟片右側面上之日
期註記早於本案之申請日，且其內文載有JEMFA公司所有產品型號，其中K40及MINI20
二產品即為設有LCD計分顯示幕之電子飛鏢靶。引證三對於K40產品之介紹文中，特別
指出該項產品之特色之一為具有LCD 計分顯示幕。本案主要之技術特徵並非首先創作
，乃係習用元件之直接轉用，為熟習該項技術者所能輕易完成，且未能增進功效，自
不得申請取得新型專利，而駁回再訴願。經核與經濟部於訴願、訴願階段送請財團法
人工業技術研究所機械工業研究所陳述之意見相符。該所係研究機構，具專業知識，
所陳意見又無違反相關法令或論理邏輯，自堪採納。原告猶執陳詞主張本案之配合運
用變化非引證一所述液晶顯示器之原理即可涵蓋，且具有功效增進，應准專利云云，
尚非可採，所引本院六十八年度判字第四九九號判決，未經採為判例，且與本件案情
有間，無從援用。至稱引證二、三之產品尚未開發完成，且所揭示之內容，距離可讓
一般業界據以實施瞭解之程度仍相當遠，須再花費相當時間研究設計，才能讓業界真
正實施，故引證二、三證據力不足云云。查產品既刊登雜誌，並編有型號，自係已開
發完成，欲上市之產品，原告所稱顯係推測之詞。如前所述，由引證二、三所揭示之
產品技術特徵，再配合引證一所揭露之技術內容，熟習該項技術者即能輕易完成，且
未能增進功效，被告依首揭規定，為本案異議成立，應不予專利之審定，並無違誤，
一再訴願決定，遞予維持，俱無不合，原告訴請撤銷，非有理由，應予駁回。
據上論結，本件原告之訴為無理由，爰依行政訴訟法施行法第二條、行政訴訟法第九
十八條第三項前段，判決如主文。
中    華    民    國     九十        年      六      月     二十二      日
                    最 高 行 政 法 院  第 一 庭
                                審 判 長 法  官      黃  綠  星
                                         法  官      高  啟  燦
                                         法  官      蔡  進  田
                                         法  官      黃  璽  君
                                         法  官      廖  宏  明
右  正  本  證  明  與  原  本  無  異
                                         法院書記官  邱  彰  德
中    華    民    國     九十        年      六      月     二十六      日


司法院資訊處製作；財團法人民間司法改革基金會備份。
